ACORDAO-COMPLETO-2350845

ACÓRDÃO 3877/2019 ATA 19/2019 - SEGUNDA CÂMARA

VISTO, relatado e discutido este recurso de reconsideração interposto pela Cooperativa Mista dos Pequenos Produtores Rurais e Urbanos Vinculados ao Projeto Esperança Ltda. e por Lourdes Maria Staudt Dill contra o Acórdão 2379/2018-TCU-Segunda Câmara.
ACORDAM os Ministros do Tribunal de Contas da União, reunidos em sessão da 2ª Câmara, ante as razões exposta pela relatora, com fundamento nos arts. 16, inciso II, 32, inciso I, e 33, da Lei 8.443/1992 em:
9.1. conhecer do recurso de reconsideração e dar-lhe provimento para julgar regulares com ressalvas as contas de Lourdes Maria Staudt Dill e da Cooperativa Mista dos Pequenos Produtores Rurais e Urbanos Vinculados ao Projeto Esperança Ltda.
9.2. dar ciência desta decisão aos recorrentes, ao Ministério da Integração Nacional e à Procuradoria da República em Santa Maria/RS, fazendo referência ao Inquérito Civil 1.29.008.000177/2009-17.

Recurso de reconsideração interposto pela Cooperativa Mista dos Pequenos Produtores Rurais e Urbanos Vinculados ao Projeto Esperança Ltda.  e por sua coordenadora-geral contra o Acórdão 2.379/2018-Segunda Câmara.

Segunda Câmara

Ministério das Cidades (extinto).

3. Recorrentes: Cooperativa Mista dos Pequenos Produtores Rurais e Urbanos Vinculados ao Projeto Esperança Ltda. (CNPJ 93.155.067/0001-86); Lourdes Maria Staudt Dill (CPF XXX.024.119-XX).

13.1. Ministros presentes: Augusto Nardes (na Presidência), Raimundo Carreiro e Ana Arraes (Relatora).
13.2. Ministro-Substituto convocado: Marcos Bemquerer Costa.

ANA ARRAES

ministro José Mucio Monteiro.

Adoto como relatório a instrução da Secretaria de Recursos, que contou com a anuência de seu corpo diretivo e do Procurador Marinus Eduardo De Vries Marsico, representante do Ministério Público junto ao TCU (peças 59 a 62) :
"INTRODUÇÃO
1.	Trata-se de recurso de reconsideração interposto pela Cooperativa Mista dos Pequenos Produtores Rurais e Urbanos Vinculados ao Projeto Esperança Ltda. (Cooesperança) e por Lourdes Maria Staudt Dill, Coordenadora-geral da cooperativa (peça 47) , contra o Acórdão 2379/2018-TCU-Segunda Câmara (peça 35) , relatado pelo Ministro José Múcio Monteiro, com o seguinte teor:
ACORDAM os Ministros do Tribunal de Contas da União, reunidos em Sessão da 2ª Câmara, diante das razões expostas pelo Relator, e com fundamento nos arts. 1º, inciso I; e 16, inciso III, alínea "b", da Lei 8.443/1992, em:
9.1. julgar irregulares as contas de Lourdes Maria Staudt Dill e da Cooperativa Mista dos Pequenos Produtores Rurais e Urbanos Vinculados ao Projeto Esperança Ltda., deixando de aplicar-lhes multa em razão da prescrição da pretensão punitiva;
9.2. dar ciência desta decisão ao Ministério das Cidades, aos responsáveis e à Procuradoria da República em Santa Maria/RS, fazendo referência ao Inquérito Civil 1.29.008.000177/2009-17.
HISTÓRICO
2.	Trata-se, originariamente, de tomada de contas especial instaurada pelo Ministério das Cidades contra Lourdes Maria Staudt Dill, Coordenadora-geral da Cooperativa Mista dos Pequenos Produtores Rurais e Urbanos Vinculados ao Projeto Esperança (Cooesperança) , por irregularidades na execução do Convênio 8/2004, destinado à elaboração de Plano Integrado de Resíduos Sólidos para capacitação, profissionalização e formação de catadores da região do município de Júlio de Castilhos/RS.
2.1.	O ajuste previu a transferência de R$ 120.000,00 para execução do objeto, dos quais             R$ 100.000,00 seriam transferidos pelo Ministério das Cidades e o restante corresponderia à contrapartida. Todavia, foram efetivamente repassadas apenas duas parcelas de R$ 25.000,00, em 12/1/2005 e 5/5/2005.
2.2.	Os responsáveis foram ouvidos em razão das seguintes irregularidades, as quais impediram o estabelecimento do nexo de causalidade entre as despesas realizadas e os gastos previstos para o convênio, conforme reproduzido no relatório do acórdão recorrido (peça 37, p. 1-2) :
a) emissão de notas fiscais de despesas pela própria entidade convenente, prática em desacordo com o art. 30, caput, da IN-STN 1/1997;
b) falta de identificação do nome do convenente e de seu CNPJ em notas fiscais, recibos, cupons e bilhetes, o que contrataria o art. 30, caput, da IN-STN 1/1997, e a Cláusula Nona, Subcláusula Única, do termo de convênio;
c) uso de recursos do convênio para o pagamento de despesas bancárias, prática vedada pelo art. 8º, inciso VII, da IN-STN 1/1997;
d) realização de despesas com aquisição de combustível, item não previsto no plano de trabalho do convênio, em desatendimento ao disposto nos arts. 8º, inciso IV, e 15 da IN-STN 1/1997;
e) falta de aplicação financeira dos recursos federais recebidos, em desacordo com art. 20, § 1º, da IN-STN 1/1997, e a Cláusula Sétima, item 'h', do termo de convênio;
f) pagamento de despesas fora do prazo de vigência do convênio, em desacordo com o art. 8º, inciso V, da IN-STN 1/1997, e a Cláusula Sétima, item 'b', do termo de convênio; e
g) movimentação de valores em espécie, contrariando o art. 20, caput, da IN-STN 1/1997.
2.3.	Após a oitiva das partes e análise das alegações de defesa apresentadas, o Tribunal, por meio do Acórdão 2379/2018-TCU-Segunda Câmara (peça 35) , sob a relatoria do Ministro José Múcio Monteiro, julgou-lhe irregulares as contas, na forma transcrita na introdução acima, afastando o débito inicialmente apontado, além de deixar de aplicar-lhes multa, em razão da incidência do prazo prescricional.
2.4.	Insatisfeitas, a Cooesperança e a responsável Lourdes Maria Staudt Dill interpuseram o presente recurso de reconsideração (peça 47) , requerendo (peça 47, p. 13) :
 (...) que o presente recurso seja recebido, processado, admitido e provido para reformar a decisão recorrida, com fundamento no art. 33, c/c o art. 32 da Lei n° 8.443/92 e no art. 285 do Regimento Interno do TCU (Aprovado pela Resolução n° 155, de 04/12/2002) , para tornar sem efeito o subitem 9.1 do Acórdão ora recorrido, o v. Acórdão 2379/2018-TCU-Segunda Câmara do Tribunal de Contas da União (Ata n° 11/2018) , nos autos do TC n. Processo 016.706/2014-5, relativo subitem 9,1, do Acórdão 2379/2018-TCU-Segunda Câmara, que deixou de aplicar multa a Coordenadora-geral da Cooperativa Mista dos Pequenos Produtores Rurais e Urbanos Vinculados ao Projeto Esperança, em razão da prescrição da pretensão punitiva, não podendo, pois, julgar as contas irregulares, e suas contas sejam consideradas regulares com ressalvas, nos termos do art. 12, § 2° e 16, II, da Lei 8.443/92 c/c os §§ 2° a 4° do art. 202 e 208 do Regimento Interno. (Grifos no original) 
ADMISSIBILIDADE
3.	Reitera-se o exame preliminar de admissibilidade (peças 48 e 49) , ratificado pela Exma. Sra. Ministra-Relatora, na peça 55, que concluiu pelo conhecimento do recurso, suspendendo-se os efeitos do item 9.1 do Acórdão 2379/2018-TCU-Segunda Câmara, relatado pelo Ministro José Múcio Monteiro, eis que preenchidos os requisitos processuais aplicáveis à espécie.
MÉRITO
4.	Delimitação
4.1.	Constituem objetos do recurso as seguintes questões: 
a) Se o julgamento pela irregularidade das contas sem débito está sujeito à prescrição (peça 47, p. 1-9) ; e 
b) Se a gestora responsável agiu de boa-fé e se ela pode ser condenada em solidariedade com a Cooesperança (peça 47, p. 9-13) .
5.	Julgamento pela irregularidade das contas sem débito e prescrição (peça 47, p. 1-9) 
5.1.	As recorrentes afirmam ter ocorrido a prescrição do direito de esta Corte julgar-lhes irregulares as contas, não tendo havido débito, impondo-se a modificação do julgado recorrido, tendo em vista os seguintes argumentos: 
a) O Relator a quo, ao acompanhar posicionamento do Ministério Público junto ao Tribunal de Contas da União (MP/TCU) , descreve, no voto condutor da deliberação recorrida, o processo de análise da prestação de contas do convênio no concedente, o qual, ao final, manifestou-se pela aprovação dos documentos em relação à execução física. Para o Ministério, a parcela executada guardou coerência com o percentual dos recursos transferidos. O julgador, nesta Corte, considerou que, não obstante os equívocos na comprovação dos gastos, os elementos disponíveis permitem estabelecer nexo entre as despesas previstas e os gastos realizados, além de considerar como sanadas outras irregularidades apontadas e irrelevantes os débitos remanescentes. Apesar disso, tendo em vista a incapacidade técnica demonstrada pela entidade em prestar contas de acordo com os normativos que regem a matéria, propôs, sendo seguido pelo colegiado, o julgamento pela irregularidade das contas das recorrentes, sem imputação de débito ou multa, com incidência da prescrição da pretensão punitiva do Tribunal (peça 47, p. 3-6) ; 
b) Há incoerências e contradições no acórdão recorrido, em afronta ao ordenamento jurídico, tendo em vista o desrespeito ao princípio da prescrição, a qual não permite punição alguma quando os atos administrativos ou judiciais são por ela fulminados (peça 47, p. 5) ;
c) Não se pode condenar alguém com base em provas ou convicções contraditórias, bem como, conforme a doutrina pátria, diante da falta de elementos probatórios, o Juiz deve absolver o réu (peça 47, p. 6) ;
d) De acordo com a doutrina especializada, o instituto da prescrição, como perda da ação atribuída a determinada prerrogativa, com origem no direito romano, é sinônimo de segurança jurídica e princípio de ordem pública inserido em todas as áreas do ordenamento pátrio e tem como fundamento a grandeza física do transcurso do tempo. Baseia-se, também, na necessidade de fixar as relações jurídicas incertas, evitando as controvérsias, no castigo à negligência e no interesse público (peça 47, p. 6-7) 
e) Se o acórdão recorrido deixou de aplicar multa à Cooesperança, em razão da prescrição da pretensão punitiva, não pode jamais julgar irregulares as contas dos responsáveis, com fundamento nos artigos 1º, inciso I; e 16, inciso III, alínea "b", da Lei 8.443/1992. O transcurso do prazo prescricional impossibilita a aplicação de punição às partes, após o decurso de certo lapso temporal (peça 47, p. 7) ;
f) Ao analisar o artigo 37, §5º, da Constituição Federal, Odete Medauar ensina que, se a Carta Magna adotou o preceito da prescritibilidade de ilícitos que acarretam danos ao erário, portanto, de graves consequências, evidente que prescrevem também todos demais ilícitos, destituídos dessas consequências, mas prejudiciais ao bom andamento dos serviços (peça 47, p. 7) ;
g) Aponta-se o prazo quinquenal para a prescrição em debate, em analogia ao disposto nos artigos 168, 173 e 174 do Código Tributário Nacional; 1º do Decreto 20.910/1932; e 1º, §1º, da Lei 9.873/1999; além do artigo 54 da Lei 9.784/1999, com aplicação subsidiária a esta Corte, conforme jurisprudência do Supremo Tribunal Federal (STF) (peça 47, p. 7-8) ;
h) O Tribunal de Contas da União (TCU) está sujeito ao controle dos atos administrativos relativos aos processos de contas, submetendo-se à Constituição Federal e à legislação infraconstitucional da República. No caso, tendo em vista a incidência da prescrição, não há sentido no julgamento pela irregularidade das contas das recorrentes (peça 47, p. 8) ;
i) Se foi reconhecida a prescrição pelo TCU, não podem os responsáveis ter seus CPFs restringidos, sem poder transacionar com a Administração Pública. Conforme a doutrina, reconhecer a prescritibilidade das faltas administrativas é evitar que os cidadãos fiquem submetidos, indefinidamente, ao poder sancionador do Estado, sujeito a prazos extintivos (peça 47, p. 8) ; e
j) O STF também se posiciona pela prescritibilidade da pretensão punitiva da Administração Pública (peça 47, p. 8) .
Análise
5.2.	Os argumentos das recorrentes não merecem prosperar. Como tratou com acurácia o Tribunal em recente julgamento nesta Corte, o reconhecimento da prescrição da pretensão punitiva do TCU atinge apenas as sanções previstas na Lei 8.443/1992, não constituindo impedimento para que contas sejam julgadas irregulares (Acórdão 676/2018-TCU-Plenário, relatado pelo Ministro Benjamin Zymler) .
5.3.	Ao contrário do que alegam as recorrentes, o julgamento das contas é atribuição constitucional do Tribunal de Contas da União (TCU) , prevista no artigo 71, inciso II, da Carta Magna, distinguindo-se da aplicação de sanções.
5.4.	O Tribunal, conforme o dispositivo citado, não pode se furtar da tarefa de julgar as contas dos administradores e demais responsáveis por dinheiros, bens e valores públicos da administração direta e indireta, incluídas as fundações e sociedades instituídas e mantidas pelo Poder Público federal, e as contas daqueles que derem causa a perda, extravio ou outra irregularidade de que resulte prejuízo ao erário. No caso, da manifestação decorrem posicionamentos pela regularidade, regularidade com ressalvas e irregularidade.
5.5.	O poder sancionatório desta Corte, por sua vez, decorre do artigo 71, inciso VIII, da Constituição da República, segundo o qual compete ao TCU aplicar aos responsáveis, em caso de ilegalidade de despesa ou irregularidade de contas, as sanções previstas em lei, que estabelecerá, entre outras cominações, multa proporcional ao dano causado ao erário. 
5.7.	A regulamentação desse dispositivo se encontra no Título I, Capítulo V, da Lei 8.443/1992, no qual constam, como penalidades, multa e inabilitação para o exercício de cargo em comissão ou função de confiança. Essas sanções é que estão sujeitas à prescrição, conforme a jurisprudência atual desta Corte.
5.6.	O posicionamento do Tribunal sobre as contas não pode ser considerado sanção, não obstante possa ter implicações de natureza administrativa, como lembra a recorrente, ou mesmo restrição aos direitos civis dos responsáveis, no caso de inelegibilidade. 
5.7.	Nessa linha, confirma esse entendimento o enunciado número 282 da Súmula do TCU, segundo o qual são imprescritíveis as ações de ressarcimento ao erário. De acordo com a lógica das recorrentes, no caso de prescrita a pretensão punitiva da Corte, deveria o Tribunal apenas deliberar sobre a cobrança do débito, sem se manifestar pela irregularidade das contas. Ou seja, esta Corte imputaria débito à parte, julgando-lhe as contas regulares ou regulares com ressalva, o que não tem sentido.
5.8.	A possibilidade de julgamento pela irregularidade das contas dos responsáveis está intrinsecamente ligada à imprescritibilidade das ações de ressarcimento ao erário e ao dever que tem esta Corte de se posicionar sobre as contas públicas. Ao final desse procedimento, pode o Tribunal considerar os documentos satisfatórios, insuficientes ou com falhas formais, culminando em regularidade, irregularidade ou regularidade com ressalvas.
5.9.	Nesse sentido, cabe transcrever importante trecho do voto condutor do Acórdão 676/2018-TCU-Plenário, relatado pelo Ministro Benjamin Zymler:
18. Assim, até que o STF eventualmente modifique o seu entendimento acerca da matéria, opto por continuar aplicando a tese pacificada na jurisprudência desta Corte de Contas de que as ações de ressarcimento movidas pelo Estado contra os agentes causadores de danos ao erário são imprescritíveis (Súmula TCU 282) .
19. Necessariamente igual entendimento deve ser conferido ao julgamento das contas. Caso contrário, estar-se-ia admitindo a condenação de um responsável ao ressarcimento ao erário sem que este Tribunal julgasse irregulares as contas do agente. Ou seja, se não há prescrição da imputação de débito aos jurisdicionados, é igualmente imprescritível a possibilidade de julgamento irregular das contas.
20. Ademais, não se pode olvidar que a sociedade tem o direito de ver o Tribunal cumprir sua tarefa mais importante, que é exercer o crivo das contas públicas. Tal avaliação decorre do direito público subjetivo de o cidadão ter acesso à informação se os recursos foram aplicados de acordo com as normas de regência. 
21. Se desse julgamento decorrer uma sanção, deve o gestor, se assim o desejar, buscar impugná-la junto aos órgãos que porventura o sancionaram. 
5.9.	De fato, em caso de sanções decorrentes do julgamento pela irregularidade das contas, têm os responsáveis a prerrogativa de impugnação, com base no transcurso do tempo e incidência da prescrição, sem alijar esta Corte da atribuição de julgamento que lhe cabe. 
5.10.	Assim, no caso, mostra-se condizente com o ordenamento constitucional o julgamento pela irregularidade das contas, mesmo sem débito e sem aplicação de penalidades previstas na Lei Orgânica desta Corte.
6.	Gestora responsável, boa-fé e solidariedade com a Cooesperança (peça 47, p. 9-13) 
6.1.	As recorrentes afirmam que os gestores responsáveis agiram de boa-fé, além de não poderem ser condenados em solidariedade com a Cooesperança, impondo-se a modificação do julgado, tendo em vista os seguintes argumentos:
a) Tendo em vista a aplicação subsidiária da legislação civil ao TCU, cabe discutir o instituto de origem romana boa-fé, na conduta das partes envolvidas no processo em análise (peça 47, p. 9) ;
b) O artigo 187 do Código Civil define a boa-fé objetiva ou normativa, como a conduta adequada, correta, leal e honesta que as pessoas devem empregar em todas as relações sociais (peça 47, p. 9) ;
c) Conforme a doutrina, a boa-fé, no Código Civil, tem como funções ser regra de interpretação dos negócios jurídicos, fonte de deveres instrumentais ou secundários dos contratos e limite ao exercício dos direitos subjetivos. É princípio cardeal do novo Código, considerando-o violado sempre que o titular de um direito, ao exercê-lo, não atua com a lealdade e a confiança esperados (peça 47, p. 9) ;
d) A Lei Orgânica do Tribunal contempla a boa-fé no §2° do artigo 12; bem como no §2° do artigo 202 do Regimento Interno do TCU (RI/TCU) , prevendo-se que o reconhecimento dela e a liquidação tempestiva do débito atualizado monetariamente sanará o processo, se não observada outra irregularidade nas contas, devendo-se analisar essa conjuntura quando da resposta à citação (peça 47, p. 9) ;
e) O Tribunal dispensa a instauração da TCE, mesmo em situações de perda, extravio ou irregularidade, quando não caracterizem a má-fé de quem lhe deu causa, conforme o §3° do artigo 197 do RI/TCU. Logo, a presunção é de que a boa-fé conduz a pessoa a agir daquela forma (peça 47, p. 9) ;
f) A boa-fé se relaciona à intenção pura, sem qualquer dolo, culpa ou enganação, sendo que a pessoa executa o ato com a certeza de estar agindo em conformidade com o direito e protegida pelos preceitos legais. No mesmo sentido, leciona De Plácido e Silva (peça 47, p. 9-10) ;
g) Ao consultar os autos, verifica-se que, em nenhum momento, há indicações de que os responsáveis agiram com malícia, dolo, culpa, fraude ou má-fé. As instruções técnicas, ao contrário, não cogitaram dolo ou má-fé das partes, havendo indicações de boa-fé. Há relato de que a parcela executada guardou coerência com o percentual dos recursos transferidos, tendo havido equívocos na comprovação das despesas e emissão de notas fiscais, além de se referirem a gastos de pequena monta, tendo restado débitos materialmente irrelevantes (peça 47, p. 10-11) ;
h) Os responsáveis não agiram com má-fé, tendo o Ministério concluído pela aprovação da prestação de contas sob o aspecto da execução física, além de o fato de as notas fiscais de comprovação das despesas terem sido emitidas pela própria associação, ou seja, a entidade pagou. Falhas formais e equívocos são comuns em todas as esferas, devendo-se agir com razoabilidade, quando a questão envolver o particular. A entidade está pagando alto preço, tendo em vista o suposto débito que julga não dever à União (peça 47, p. 11) ;
i) A solidariedade passiva, de que trata a condenação das recorrentes, está prevista nos artigos 275 até 285 do Código Civil, sendo instituto legal, segundo o qual as pessoas julgadas corresponsáveis podem ser compelidas ao pagamento do total do valor imputado (peça 47, p. 12) ;
j) Essa solidariedade legal se impõe aos responsáveis que não prestaram contas, mesmo não tendo agido de má-fé. Na lei civil, contudo, exige-se o necessário vínculo de subordinação legal ou contratual, por dívidas. Na esfera pública, a responsabilidade solidária decorre de lei e favorece o enriquecimento sem causa do Estado, em detrimento da fragilidade do particular (peça 47, p. 12) ;
k) As recorrentes não giram com dolo ou culpa, não tendo sido beneficiadas. Elas procuravam atingir projetos e metas para os pequenos produtores rurais e catadores de lixo, sem terem emitido notas falsas. A responsabilidade solidária da dirigente decorre de dívidas que não contraiu ou que restaram inexistentes, além do reconhecimento da prescrição da pretensão punitiva desta Corte, impondo-se a modificação do julgado recorrido (peça 47, p. 12) .
Análise
5.2.	Os argumentos das recorrentes não merecem prosperar. De acordo com o artigo 16, inciso III, alínea "b", as contas dos responsáveis serão julgadas irregulares, quando comprovada a prática de ato de gestão ilegal, ilegítimo, antieconômico, ou infração à norma legal ou regulamentar de natureza contábil, financeira, orçamentária, operacional ou patrimonial.
5.3.	Em que pese o Tribunal tenha tido parcimônia na análise da prestação de contas da Cooesperança, afastando-se dano ao erário, a entidade, representada por Lourdes Maria Staudt Dill, cometeu graves irregularidades na apresentação dos documentos comprobatórios, que culminaram, corretamente, no julgamento pela irregularidade das contas dos responsáveis.
5.4.	Ao contrário do que afirmam as partes, o Ministério das Cidades, não obstante tenha identificado execução física condizente com o volume de recursos repassados pela empresa (peça 2, p. 162-164) , apresentou inúmeras irregularidades na execução do convênio, sob o aspecto financeiro, tendo o concedente, inclusive, concluído pela impossibilidade de comprovar o vínculo entre os valores federais e as despesas realizadas (peças 1, p. 328-352 e 360; e 2, p. 166-168 e 205-216) . 
5.5.	Esses fatos irregulares foram objeto de oitiva das partes nesta Corte e serão transcritos uma vez mais, para melhor entendimento:
a) emissão de notas fiscais de despesas pela própria entidade convenente, prática em desacordo com o art. 30, caput, da IN-STN 1/1997;
b) falta de identificação do nome do convenente e de seu CNPJ em notas fiscais, recibos, cupons e bilhetes, o que contrataria o art. 30, caput, da IN-STN 1/1997, e a Cláusula Nona, Subcláusula Única, do termo de convênio;
c) uso de recursos do convênio para o pagamento de despesas bancárias, prática vedada pelo art. 8º, inciso VII, da IN-STN 1/1997;
d) realização de despesas com aquisição de combustível, item não previsto no plano de trabalho do convênio, em desatendimento ao disposto nos arts. 8º, inciso IV, e 15 da IN-STN 1/1997;
e) falta de aplicação financeira dos recursos federais recebidos, em desacordo com art. 20, § 1º, da IN-STN 1/1997, e a Cláusula Sétima, item 'h', do termo de convênio;
f) pagamento de despesas fora do prazo de vigência do convênio, em desacordo com o art. 8º, inciso V, da IN-STN 1/1997, e a Cláusula Sétima, item 'b', do termo de convênio; e
g) movimentação de valores em espécie, contrariando o art. 20, caput, da IN-STN 1/1997.
5.6.	Dessa forma, apesar de ter isentado de débito as partes, por conta da materialidade das dívidas remanescentes e em razão da correspondência entre a execução física e o volume de recursos repassados, o Tribunal reconheceu, também, adequadamente, que as irregularidades identificadas na prestação de contas não podem ser consideradas apenas como equívocos ou falhas formais. 
5.7.	A análise da Corte, premida por razoabilidade, optou por não imputar débito às partes, sem, contudo, afastar as demais irregularidades, relacionadas à incapacidade técnica da entidade, como o uso de recursos para pagamento de despesas bancárias, gastos fora do prazo de vigência do ajuste, falta de aplicação financeira dos valores recebidos e movimentação de valores em espécie. A manifestação desta Corte sobre esses eventos não está abarcada pela prescrição da pretensão punitiva, como demonstrado no tópico anterior.
5.8.	Note-se que, pela leitura dos pareceres financeiros, não seria desarrazoado concluir pela ausência de nexo de causalidade entre os recursos federais repassados e as despesas realizadas, haja vista o conjunto de irregularidades apresentadas, tendo sido esse o posicionamento tanto do concedente, quanto do auditor responsável pela análise na unidade técnica. 
5.9.	De outra sorte, a responsabilidade dos jurisdicionados perante o TCU é de natureza subjetiva, caracterizada mediante a presença de simples culpa stricto sensu, sendo desnecessária a caracterização de conduta dolosa ou má-fé do gestor para que este seja responsabilizado (Acórdão 6943/2015-TCU-Primeira Câmara, relatado pelo Ministro Bruno Dantas) .
5.10.	A boa-fé, por sua vez, deve ser aferida objetivamente, sendo necessário constatar algum ato ou fato capaz de caracterizar a conduta zelosa e diligente do responsável, mediante prova nos autos (Acórdão 1894/2018-TCU-Segunda Câmara, relatado pelo Ministro Augusto Nardes) .
5.11.	No presente caso, não restou demonstrado nos autos zelo dos responsáveis na prestação de contas dos recursos por eles administrados. Ao contrário. Conforme informado pelo Ministério das Cidades, cujo relato consta, com clareza, em nota técnica do órgão (peça 1, p. 372-376) , informação presente no relatório do acórdão recorrido, a conformação dos documentos comprobatórios decorreu de trabalhosa negociação com os representantes da Cooesperança, sendo que, ao final, restou inconsistente e incompleta.
5.12.	Assim, as irregularidades perpetradas pelos agentes responsáveis não constituíram meras falhas formais, mas sim fragilidades técnicas e descumprimento de normas que poderiam culminar em dano ao erário de maior importância.
5.13.	Por fim, o Tribunal se manifesta de forma pacífica, no sentido de que a responsabilidade pela comprovação da boa e regular aplicação dos recursos recebidos é solidária entre a pessoa de direito privado e os respectivos dirigentes, não sendo sequer necessário desconsiderar a personalidade jurídica da entidade para alcançar os gestores (Acórdão 6943/2015-TCU-Primeira Câmara) . No caso de dano ao erário, a solidariedade restou reconhecida no enunciado número 286 da Súmula do TCU. Logo, não se pode separar a atuação da Cooesperança e da recorrente Lourdes Maria Staudt Dill.
CONCLUSÃO
6.	Das análises anteriores, conclui-se que:
a) O reconhecimento da prescrição da pretensão punitiva do TCU atinge apenas as sanções previstas na Lei 8.443/1992, não constituindo impedimento para que contas sejam julgadas irregulares;
b) As contas dos responsáveis serão julgadas irregulares, quando comprovada a prática de ato de gestão ilegal, ilegítimo, antieconômico, ou infração à norma legal ou regulamentar de natureza contábil, financeira, orçamentária, operacional ou patrimonial;
c) A responsabilidade dos jurisdicionados perante o TCU é de natureza subjetiva, caracterizada mediante a presença de simples culpa stricto sensu, sendo desnecessária a caracterização de conduta dolosa ou má-fé do gestor para que este seja responsabilizado; e
d) A boa-fé deve ser aferida objetivamente, sendo necessário constatar algum ato ou fato capaz de caracterizar a conduta zelosa e diligente do responsável, mediante prova nos autos.
6.1.	Assim, os argumentos apresentados pelas recorrentes não têm o condão de modificar a deliberação recorrida, mantendo-se em seus exatos termos o acórdão combatido.
PROPOSTA DE ENCAMINHAMENTO
7.	Diante do exposto, com fundamento nos artigos 32, inciso I; e 33, da Lei 8.443/1992, submetem-se os autos à consideração superior, com posterior encaminhamento ao Ministério Público junto ao Tribunal de Contas da União e ao Gabinete do Relator, propondo:
a) 	conhecer do recurso interposto e, no mérito, negar-lhe provimento;
b) 	comunicar a deliberação que vier a ser proferida por esta Corte às recorrentes, ao Ministério das Cidades e à Procuradoria da República em Santa Maria/RS, fazendo referência ao Inquérito Civil 1.29.008.000177/2009-17; e aos demais interessados."
	É o relatório.

Francisco de Souza Lopes (OAB/DF 19.304) e outra, representando Lourdes Maria Staudt Dill e Cooperativa Mista dos Pequenos Produtores Rurais e Urbanos Vinculados ao Projeto Esperança Ltda.

Procurador Marinus Eduardo De Vries Marsico.

RECURSO DE RECONSIDERAÇÃO. TOMADA DE CONTAS ESPECIAL. CONVÊNIO. MINISTÉRIO DAS CIDADES. COOPERATIVA DE CATADORES. ELABORAÇÃO DE PLANO INTEGRADO DE RESÍDUOS SÓLIDOS. NÃO COMPROVAÇÃO DA REGULAR APLICAÇÃO DOS RECURSOS. CITAÇÃO DA ENTIDADE E DE SUA COORDENADORA-GERAL. PARECER DO CONCEDENTE ATESTANDO O CUMPRIMENTO DO OBJETO EM PROPORÇÃO COERENTE COM A PARCELA DOS RECURSOS TRANSFERIDOS. COMPROVANTES DE DESPESAS QUE PERMITEM AFERIR O NEXO DE CAUSALIDADE ENTRE OS RECURSOS DO CONVÊNIO E AS DESPESAS EFETUADAS. DÉBITO REMANESCENTE DE VALOR IRRISÓRIO. ELISÃO DO DANO. OUTRAS IRREGULARIDADES. CONTAS IRREGULARES. NÃO APLICAÇÃO DE MULTA EM FACE DA PRESCRIÇÃO DA PRETENSÃO PUNITIVA. CONHECIMENTO. PROVIMENTO.

TOMADA DE CONTAS ESPECIAL (TCE)

Secretaria de Recursos (Serur).

Trata-se de recurso de reconsideração interposto pela Cooperativa Mista dos Pequenos Produtores Rurais e Urbanos Vinculados ao Projeto Esperança Ltda. (Cooesperança) e por Lourdes Maria Staudt Dill, sua coordenadora-geral, contra o Acórdão 2379/2018-TCU-Segunda Câmara, relatado pelo ministro José Múcio Monteiro. 
O Convênio 08/2004 foi firmado entre a Secretaria Nacional de Saneamento Ambiental do extinto Ministério das Cidades e a Cooperativa Mista dos Pequenos Produtores Rurais e Urbanos Vinculados ao Projeto Esperança (Cooesperança) , vinculada à Diocese de Santa Maria/RS, em 23/12/2004. Seu objetivo era a elaboração de um plano integrado de resíduos sólidos para capacitação, profissionalização e formação de catadores do município de Júlio de Castilhos/RS. O valor total contratado alcançou R$ 120.000,00, dos quais R$ 100.000,00 seriam repassados pela União e R$ 20.000,00 seriam aportados como contrapartida pela instituição convenente. O prazo de vigência foi estipulado em seis meses, a contar da data do primeiro repasse.
Após serem repassadas as duas parcelas iniciais de R$ 25.000,00, a vigência do convênio encerrou-se em 11/7/2005, sem que ocorressem novos repasses ou que a convenente solicitasse a prorrogação do prazo de vigência para execução das metas previstas. A prestação de contas apresentada pela Cooesperança foi reprovada pelo extinto Ministério das Cidades.
Devidamente citados, a Cooperativa Mista dos Pequenos Produtores Rurais e Urbanos Vinculados ao Projeto Esperança Ltda. e Lourdes Maria Staudt Dill apresentaram defesa conjunta, que foi analisada e culminou com a prolação da deliberação recorrida.
No voto condutor do Acórdão 2379/2018-TCU-Segunda Câmara, o eminente ministro José Múcio Monteiro entendeu que, apesar da importância social da entidade convenente, da correspondência entre a execução física do plano e o volume de recursos repassados e da inexistência de qualquer indício de desvio ou locupletamento, a incapacidade técnica demonstrada pela Cooesperança em prestar contas de acordo com os normativos que regem a matéria deveria conduzir à irregularidade de suas contas, com o quê concordaram seus pares. Deixou-se de aplicar a multa prevista no art. 58, inciso I, da Lei 8.443/1992, ante a prescrição da pretensão punitiva.
Irresignados com a decisão, a Cooperativa Mista dos Pequenos Produtores Rurais e Urbanos Vinculados ao Projeto Esperança Ltda. e Lourdes Maria Staudt Dill interpuseram recurso de reconsideração por entenderem que, em razão da prescrição da pretensão punitiva, suas contas não podem ser julgadas irregulares, devendo ser consideradas regulares com ressalva. Afirmam também que nos autos não há qualquer indicação de que tenham agido com malícia, dolo, culpa, fraude ou má-fé e pedem que as falhas observadas sejam consideradas de natureza formal. 
Reitero minha conclusão de que esse recurso deve ser admitido, pois preenche os requisitos processuais aplicáveis a sua espécie.
No que tange aos argumentos apresentados, lembro que o julgamento de contas é atribuição constitucional do TCU, conforme estabelece o artigo 71, inciso II, da Constituição Federal, não podendo este tribunal se furtar a essa tarefa. No caso de ilegalidade de despesa ou de irregularidade de contas, em decorrência do poder sancionador previsto no inciso VIII desse mesmo artigo da Carta Magna, cabe a esta Corte aplicar aos responsáveis as sanções previstas no Capítulo V da Lei Orgânica desta casa.
Enquanto a possibilidade de aplicação dessas sanções prescreve - sendo adotado no âmbito do TCU o mesmo prazo prescricional previsto no Código Civil, ou seja, dez anos do fato gerador -, o julgamento das contas, por ter natureza jurídica diversa, é imprescritível, como bem aduziu o ministro Benjamin Zymler no voto condutor do Acórdão 676/2018-TCU-Plenário:
"11.	(...) o julgamento das contas e a aplicação de sanções possuem natureza jurídica diversa e, portanto, não se confundem.
12.	O julgamento das contas decorre do art. 71, inciso II, da Constituição Federal, segundo o qual compete ao TCU 'julgar as contas dos administradores e demais responsáveis por dinheiros, bens e valores públicos da administração direta e indireta, incluídas as fundações e sociedades instituídas e mantidas pelo Poder Público federal, e as contas daqueles que derem causa a perda, extravio ou outra irregularidade de que resulte prejuízo ao erário público'. Ao cumprir essa importante tarefa, pode o Tribunal considerar as contas regulares, regulares com ressalvas ou irregulares.
13.	Esse julgamento não pode ser considerado propriamente como uma sanção, mas poderia, de alguma forma, restringir direitos civis dos administrados, ensejando a sua inelegibilidade, matéria que abordarei em tópico específico deste voto.
14.	Suas consequências são diversas, podendo o Tribunal atestar a regularidade da aplicação de recursos públicos ou mesmo identificar falhas que, a depender de sua natureza, podem ensejar a aposição de ressalvas ou mesmo a irregularidade das contas.
15.	E na hipótese de contas irregulares, pode o TCU aplicar, com amparo no art. 71, inciso VIII, da Constituição Federal, sanções previstas no Título VII da Lei 8.443, de 1992, as quais compreendem multas, decretação de inabilitação para o exercício de cargo em comissão ou função de confiança no âmbito da administração pública federal.
16.	Nos termos do art. 37, § 5º, da Constituição Federal, é imprescritível a pretensão do Estado de promover ações de ressarcimento contra quem deu causa a prejuízo ao erário. Esse entendimento foi corroborado pelo Supremo Tribunal Federal - STF, que ao interpretar o referido dispositivo constitucional firmou a tese da imprescritibilidade das ações de reparação de dano movidas pelo Estado (Mandado de Segurança 26.210/2008, de relatoria do ministro Ricardo Lewandowski) .
 (...) 
18.	Assim, até que o STF eventualmente modifique o seu entendimento acerca da matéria, opto por continuar aplicando a tese pacificada na jurisprudência desta Corte de Contas de que as ações de ressarcimento movidas pelo Estado contra os agentes causadores de danos ao erário são imprescritíveis (Súmula TCU 282) .
19.	Necessariamente igual entendimento deve ser conferido ao julgamento das contas. Caso contrário, estar-se-ia admitindo a condenação de um responsável ao ressarcimento ao erário sem que este Tribunal julgasse irregulares as contas do agente. Ou seja, se não há prescrição da imputação de débito aos jurisdicionados, é igualmente imprescritível a possibilidade de julgamento irregular das contas.
 (...) 
22.	Desse modo, concluo que o reconhecimento da prescrição da pretensão punitiva apenas atinge as sanções previstas na Lei Orgânica desta Corte de Contas e não constitui impedimento para que as contas sejam julgadas irregulares."
Descarto, portanto, a alegada prescrição da possibilidade de julgamento das contas dos responsáveis. 
No que tange ao julgamento propriamente dito, lembro que a prestação de contas em tela foi aprovada pelo Ministério das Cidades sob o aspecto de sua execução física. Além de não ter sido constatado qualquer desvio, verificou-se que o valor repassado foi efetivamente aplicado no objeto do convênio, não tendo havido comprometimento da integralidade e da funcionalidade das metas alcançadas. Portanto, comprovou-se a boa e regular aplicação dos recursos, razão porque impropriedades nos documentos que compõem a prestação de contas dos valores repassados perdem substância e ganham contornos de falhas formais.
Além disso, em pesquisa aos sistemas informatizados desta Corte de Contas, verifiquei que a Cooperativa Mista dos Pequenos Produtores Rurais e Urbanos Vinculados ao Projeto Esperança Ltda. e Lourdes Maria Staudt Dill nunca foram condenados por este tribunal. Destaco também que, há mais trinta anos, a Cooesperança realiza trabalho sem fins lucrativos que já beneficiaram mais de 5.800 famílias da região de central do Rio Grande do Sul.
Portanto, nesse contexto, considerando a natureza dos trabalhos realizados, a ausência de condenações anteriores dos responsáveis e a comprovação da boa e regular aplicação dos recursos, entendo que, em provimento ao recurso de reconsideração, deva ser dada nova redação ao subitem 9.1 da decisão vergastada a fim de julgar regulares com ressalva as contas apresentadas pelos responsáveis.
Ante o exposto, VOTO por que o Tribunal adote a minuta de acórdão que ora submeto à deliberação deste Colegiado. 
TCU, Sala das Sessões Ministro Luciano Brandão Alves de Souza, em 11 de junho de 2019.
ANA ARRAES 
Relatora